最高法院刑事判決　　　　　　九十六年度台上字第五０一二號
上　訴　人　甲 ○ ○（原姓名林欣惠）
選任辯護人　蔡 明 熙律師
上　訴　人　乙 ○ ○
選任辯護人　許 巍 騰律師
上　訴　人　丙 ○ ○
　　　　　　丁○○○
上 列一 人
選任辯護人　林 宗 竭律師
上列上訴人等因違反毒品危害防制條例案件，不服台灣高等法院
中華民國九十六年六月六日第二審判決（九十六年度上重訴字第
一號，起訴案號：台灣台北地方法院檢察署九十五年度偵字第五
一四０號），提起上訴，本院判決如下：
    主  文
原判決關於甲○○、乙○○、丙○○、丁○○○部分撤銷，發回
台灣高等法院。
    理  由
本件原判決認定：上訴人甲○○（原姓名林欣惠）、丙○○、丁
○○○與董志豪、張瓊文等人，明知海洛因係管制進口之第一級
毒品，彼等基於運輸及走私海洛因進口之犯意聯絡，於民國九十
四年十月間前之某時，先由董志豪計畫自越南走私運輸海洛因回
台牟利，而與當地毒梟商妥欲購買之海洛因數量及價格後，於同
年十月間某日，在錢櫃ＫＴＶ之包廂內，董志豪與甲○○、丙○
○、張瓊文，商妥以每人新台幣（下同）五十萬元為運輸海洛因
入境之報酬。因甲○○不願將海洛因放置其行李中，而丙○○與
丁○○○關係密切，甲○○乃轉而要求丙○○帶丁○○○同行，
嗣董志豪並交付二十萬元予甲○○，作為彼等四人之旅費及辦理
護照等費用。董志豪之女友即上訴人乙○○基於幫助彼等運輸海
洛因之犯意，明知甲○○等人將前往越南運輸海洛因回台，除通
知張瓊文於上開時地至錢櫃ＫＴＶ商討運毒計畫外，並負責於出
發前夕通知張瓊文等各項細節，且讓張瓊文於出發前晚住宿在其
家中，避免張瓊文忘記隔日行程。乙○○復於九十五年二月二十
八日出發當日上午，幫忙甲○○等人叫計程車及幫忙搬運行李。
甲○○、丙○○、丁○○○、張瓊文四人，嗣搭機前往越南胡志
明市後，由具有共同犯意聯絡之不詳姓名成年人，將夾藏有海洛
因之咖啡禮盒八盒交與甲○○，由甲○○攜回其住宿飯店之房間
分配，由丙○○、張瓊文各攜帶三盒，丁○○○攜帶二盒，分別
夾藏於隨身行李中返台，丁○○○斯時始知此行目的係為攜帶毒
品，惟仍基於共同運輸上開海洛因入境台灣之犯意，將其所分配
夾藏有海洛因之咖啡禮盒二盒夾帶入境。嗣甲○○於九十五年三
月二日二十二時三十分許，偕同丙○○、丁○○○、張瓊文，自
越南胡志明市搭機返台入境時，為台灣台北地方法院檢察署檢察
官，指揮法務部調查局台北市調查處調查員，持拘票拘提甲○○
、張瓊文、丁○○○、丙○○，並自丙○○、張瓊文、丁○○○
之行李內，分別查獲如原判決附表編號１至３所示之海洛因等情
。因而撤銷第一審關於上訴人四人部分之判決，改判論處甲○○
、丙○○、丁○○○共同運輸第一級毒品；乙○○幫助共同運輸
第一級毒品罪刑，固非無見。
惟查：(一)、未經參與審理之法官參與判決者，其判決當然違背法
令，刑事訴訟法第三百七十九條第十三款定有明文。原審於九十
六年五月十日踐行審判程序，依審判筆錄記載，係由審判長法官
楊炳禎、法官陳博志、法官黃俊明參與審理（原審卷第二一五頁
）。然其參與判決之法官為審判長法官楊炳禎、法官李春地、法
官黃俊明，則未經參與審理之法官李春地參與判決，其判決當然
違背法令。(二)、依法應於審判期日調查之證據雖已調查，而其內
容未明瞭者，即與未經調查無異，如遽行判決，仍屬應於審判期
日調查之證據而未予調查，尚不得遽對被告為有利或不利之認定
。又毒品危害防制條例第十九條第一項規定「犯第四條至第九條
、第十二條、第十三條或第十四條第一項、第二項之罪者，其供
犯罪所用或因犯罪所得之財物，均沒收之，如全部或一部不能沒
收時，追徵其價額或以其財產抵償之」。是此項沒收規定乃刑法
第三十八條第一項第二款、第三款之特別規定，其應宣告沒收者
，且不以當場經搜獲扣押者為限。原判決於事實欄記載甲○○、
丙○○、丁○○○、張瓊文運輸走私海洛因返台之方式，係具有
共同犯意聯絡之不詳姓名成年人，將夾藏有海洛因之咖啡禮盒八
盒交與甲○○，由甲○○攜回其住宿飯店之房間分配，由丙○○
、張瓊文各攜帶三盒，丁○○○攜帶二盒，分別夾藏於隨身行李
中返台而遭查獲等情，苟屬無訛。則上開用以夾藏海洛因之咖啡
禮盒八盒，是否係該具有共同犯意聯絡之不詳姓名成年人所有，
且係供甲○○、丙○○、丁○○○、張瓊文等運輸走私海洛因所
用之物，則原判決未說明就上開咖啡禮盒八盒，何以不依上開規
定予以諭知沒收，如全部或一部不能沒收時，追徵其價額或以其
財產抵償之理由，其理由欠備，尚有未洽。(三)、有罪之判決書，
對被告有利之證據不採納者，應說明其理由，為刑事訴訟法第三
百十條第二款所明定。故有罪判決書對於被告有利之證據，如不
加採納，必須說明其不予採納之理由，否則即難謂無判決不備理
由之違誤。是事實審法院應於審判期日就被告否認犯罪所為有利
之辯解事項與證據，予以調查，而於有罪判決理由內詳加論列，
否則率行判決，即屬於法有違。(1)、原判決認定丁○○○於返台
前，在越南胡志明市甲○○所住宿之房間內，由甲○○分配夾藏
海洛因之咖啡禮盒時，始知悉彼等前往越南之目的係為攜帶毒品
，惟仍基於共同運輸海洛因返台之犯意，而與甲○○、丙○○、
張瓊文等人共為本件犯行等情，為丁○○○所否認，辯稱：伊直
至遭海關人員攔下，始知伊行李內有夾藏海洛因等語，而丙○○
供稱：丁○○○是在不知情之情況下運毒（原審卷第二一七頁）
等情是否屬實？苟丙○○上開供述各情係屬事實，則其何以不能
為有利丁○○○之論斷？原審對上情未詳予調查釐清，復未說明
上情何以不能為有利丁○○○論斷之理由，致丁○○○上訴意旨
得據以指摘，其查證未盡且理由欠備，遽行判決，難昭折服。(2)
、原判決認定丁○○○有前揭犯行，係依憑丁○○○於檢察官偵
查中供承：甲○○答應給伊五十萬元，伊拿到後要存起來（原判
決第十四頁第二十三至二十四行）等情，為其主要論據之一。然
丁○○○否認上開供述各情係屬事實，並具狀辯稱：係張瓊文、
丙○○於檢察官偵查中候訊時，要求伊配合為上開供述（原審卷
第七十一頁、第一二六至一二七頁）等情。丁○○○上開辯解各
情是否屬實，其與丁○○○於檢察官偵查中上開供述各情，能否
採為不利丁○○○認定之依據攸關，自應詳予調查釐清論述說明
。乃原審就上情未詳予調查釐清，復未說明丁○○○上開辯解各
情，其何以不能為有利丁○○○論斷之理由，致丁○○○上訴意
旨得據以指摘，其查證未盡且理由欠備，遽行判決，尚有未洽。
上訴人等上訴意旨指摘原判決關於彼等部分不當，非無理由。按
第三審法院應以第二審判決所確認之事實為判決基礎，刑事訴訟
法第三百九十四條第一項前段定有明文。原判決上述之違背法令
，影響於事實之確定，本院無可據以為裁判，應將原判決關於上
訴人等部分撤銷，發回原審法院更為審判。
據上論結，應依刑事訴訟法第三百九十七條、第四百零一條，判
決如主文。
中    華    民    國  九十六  年    九    月   二十   日
                      最高法院刑事第一庭
                          審判長法官  董  明  霈
                                法官  林  茂  雄
                                法官  張  祺  祥
                                法官  呂  永  福
                                法官  賴  忠  星
      本件正本證明與原本無異
                                      書  記  官
中    華    民    國  九十六  年    九    月  二十七  日
                                                      Ｋ
